【裁判字號】    98,台上,174
【裁判日期】    980212
【裁判案由】    請求塗銷房屋所有權移轉登記
【裁判全文】
最高法院民事判決              九十八年度台上字第一七四號
上  訴  人  甲○○○
訴訟代理人  林 武 順律師
上  訴  人  丙 ○ ○
                      號
            乙○○○○○○
            丁 ○ ○
                      號4樓
兼上列一人
法定代理人  戊 ○ ○
共      同
訴訟代理人  方 正 彬律師
上列當事人間請求塗銷房屋所有權移轉登記事件，兩造對於中華
民國九十七年九月五日台灣高等法院花蓮分院第二審判決（九十
七年度重上字第九號），各自提起上訴，本院判決如下：
    主  文
原判決關於(一)駁回上訴人甲○○○之上訴；(二)駁回上訴人戊○○
就移轉登記建物所有權之上訴及該訴訟費用部分廢棄，發回台灣
高等法院花蓮分院。
上訴人戊○○其餘上訴及上訴人丙○○、丁○○、賴湘怡之上訴
均駁回。
關於駁回上訴人戊○○其餘上訴及上訴人丙○○、丁○○、賴湘
怡之上訴部分第三審訴訟費用由上訴人戊○○、丙○○、丁○○
、賴湘怡負擔。
    理  由
本件上訴人甲○○○（下稱甲○○○）主張：伊與對造上訴人戊
○○（下稱戊○○）共同於民國八十年七月十七日在訴外人張國
隆所有坐落花蓮縣花蓮市○○段三九地號土地上投資興建花蓮新
貴大樓。戊○○並於同日與張國隆簽訂土地合建契約書。嗣花蓮
新貴大樓Ａ、Ｂ兩棟房屋完工，伊與戊○○分得Ａ棟全部，張國
隆分得Ｂ棟全部。戊○○又與張國隆於八十二年九月三日簽訂協
定書，伊以參加人名義署名。該協定書第六條約定：Ｄ１一、二
樓店面即門牌號碼花蓮市○○○路三之二號與花蓮市○○○路三
號二樓之一，分別為花蓮市○○段二二一建號及同段二二二建號
（下稱系爭二二一建號、二二二建號建物），戊○○同意以新台
幣（下同）一千四百萬元向伊購買。戊○○須付一半七百萬元，
稅金由公司負擔。顯見伊與戊○○就系爭二二一建號、二二二建
號建物及其坐落基地有成立買賣契約之合意。為便宜計，始約定
張國隆於八十二年十月二十六日將系爭二二一建號、二二二建號
建物直接移轉登記予戊○○所有。惟戊○○嗣以坐落基地有給付
不能情事，於九十年十月十九日解除系爭買賣契約，並訴請伊返
還已取得之部分買賣價金，經台灣高等法院九十二年度上易字第
二五號判決戊○○勝訴確定。系爭買賣契約既經解除，依民法第
二百五十九條第一款規定，伊得請求戊○○將系爭二建物所有權
移轉登記以回復原狀。惟戊○○竟以買賣為原因，於八十三年二
月十七日將系爭二二一建號建物移轉登記予其妻賴金蓮之姐即對
造上訴人賴湘怡（下稱賴湘怡，原名賴玉鳳）所有；於八十三年
三月四日將系爭二二二建號建物移轉登記予其兄即對造上訴人丙
○○（下稱丙○○）所有。因該二買賣契約為通謀虛偽意思表示
，業經台灣高等法院花蓮分院八十六年度上易字第五四一號刑事
判決確定，依民法第八十七條規定，戊○○與丙○○、賴湘怡間
買賣契約之債權行為與物權行為自始無效。丙○○、賴湘怡應塗
銷上開建物之所有權登記，因其並未塗銷且戊○○亦怠於行使權
利，伊自得訴請確認戊○○與丙○○、賴湘怡間之買賣行為及物
權行為均無效，及依民法第二百四十二條、第一百七十九條之規
定，代位戊○○請求丙○○塗銷系爭二二一建號、二二二建號建
物所有權移轉登記。惟丙○○於上開刑事判決確定後，明知系爭
二二二建號建物所有權移轉登記為無效，其非所有權人，竟於九
十四年五月三十日將系爭建物贈與對造上訴人丁○○（下稱丁○
○），並於九十四年八月四日移轉登記予丁○○。但丁○○為戊
○○之子、丙○○之姪子，對於戊○○與丙○○間偽造假債權遭
刑事判決乙事，實難諉為不知，故丁○○非民法第八十七條第一
項但書之善意第三人，不得主張其為善意第三人而有土地法善意
受讓制度之保護。伊亦得訴請確認丙○○與丁○○間之贈與契約
與所有權移轉行為應屬通謀虛偽意思表示而為無效，並以戊○○
、丙○○怠於行使權利，依民法第二百四十二條規定代位請求丁
○○塗銷所有權移轉登記，回復為戊○○所有。因伊與戊○○間
之買賣契約已解除，伊自得依民法第二百五十九條第一款規定，
請求戊○○將系爭二二二建號、二二一建號建物所有權移轉登記
為二人共有。又賴湘怡、丙○○、丁○○，曾將系爭二二一建號
、二二二建號建物出租予第三人使用，賴湘怡每月受有租金一萬
二千八百五十五元之收益；丙○○、丁○○每月各受有租金九千
五百三十八元之收益，致伊受有損害，爰依民法第一百七十九條
、第二百四十二條之規定，代位戊○○請求其等給付相當租金之
不當得利。先位聲明：求為(1)確認丙○○、丁○○於九十四年五
月三十日就系爭二二二建號所為之贈與行為及所有權移轉登記行
為無效。丁○○應將前項建物於九十四年八月四日經花蓮縣花蓮
地政事務所九四花資登字第二二四五○號收件，以贈與為原因所
為之所有權移轉登記予以塗銷；(2)確認戊○○、丙○○於八十三
年一月二十日就系爭二二二建號建物，所為之買賣行為及所有權
移轉登記行為無效。丙○○應將前項建物於八十三年三月四日經
花蓮縣花蓮地政事務所八三年花登字第五四○一號收件，以買賣
為原因所為之所有權移轉登記予以塗銷；(3)確認戊○○、賴湘怡
於八十三年一月二十日就系爭二二一建號建物所為之買賣行為及
所有權移轉登記行為無效。賴湘怡應將前項建物於八十三年二月
十七日經花蓮縣花蓮地政事務所八三年花登字第三九四八號收件
，以買賣為原因所為之所有權移轉登記予以塗銷；(4)戊○○應將
上開二筆建物應有部分二分之一移轉登記予伊，並為兩造公同共
有；(5)賴湘怡應自八十三年二月十七日起至系爭二二一建號建物
所有權移轉登記塗銷之日止，按月給付一萬二千八百五十五元予
伊；丙○○應自八十三年三月四日起至系爭二二二建號建物所有
權移轉登記塗銷之日止，按月給付九千五百三十八元予伊；丁○
○應自九十四年八月四日起至系爭二二二建號建物所有權移轉登
記塗銷之日止，按月給付九千五百三十八元予伊之判決。倘戊○
○無法將二二二建號、二二一建號建物之所有權之二分之一移轉
登記予伊，依民法第二百五十九條第六款規定，應償還伊買賣價
額共七百萬元。又戊○○、丙○○、丁○○、賴湘怡既以通謀虛
偽之方式，處分系爭二二二建號、二二一建號建物，而受有取得
所有權登記名義及租金之利益，致伊受有無法取得所有權及租金
之損害，實已共同侵害伊之權益，應連帶負損害賠償責任。爰依
民法第一百九十七條第二項、第一百八十五條規定及不真正連帶
債務關係，備位聲明：求為命戊○○、賴湘怡、丙○○、丁○○
應給付七百萬元本息，其等任何一人為上開給付，其餘人於該給
付數額範圍內，免其給付責任之判決。
戊○○、丙○○、丁○○及賴湘怡則以：系爭二建號之買賣契約
因基地給付不能而解除，戊○○雖負回復原狀義務，惟契約解除
後，請求塗銷原先之所有權移轉登記，即能達到回復原狀之目的
，無請求戊○○為所有權移轉登記之必要，況上開建物係由訴外
人張國隆移轉登記予戊○○，戊○○依法亦應移轉登記予訴外人
張國隆，而非甲○○○，且伊亦得主張同時履行抗辯。另戊○○
與甲○○○成立買賣契約，合法取得二建物之所有權，當可自由
處分其所有物，並非無法律上之原因，嗣縱買賣契約解除及戊○
○與丙○○等人間之所有權移轉行為無效，然於回復原狀前，戊
○○等人基於所有權人之地位為使用收益，自屬於法有據。再者
上開建物原始所有權人既為訴外人張國隆，縱認伊等有不法利益
，請求權人應為訴外人張國隆。又戊○○因積欠訴外人賴金蓮債
務，始由訴外人賴金蓮收取租金，丙○○、賴湘怡、丁○○等人
並無收取上開建物之租金利益，自無不當得利之情事等語，資為
抗辯。
原審維持第一審所為確認戊○○、丙○○、賴湘怡、丁○○等人
間就系爭二二一建號、二二二建號建物所為買賣行為及所有權移
轉登記行為無效，應塗銷上開建物所有權移轉登記；戊○○應將
系爭二二一建號、二二二建號建物移轉登記予甲○○○，由其與
戊○○維持共有部分為甲○○○勝訴之判決，及就其請求丙○○
、賴湘怡、丁○○給付相當租金之不當得利部分為甲○○○敗訴
之判決。駁回其各自提起之上訴，無非以：戊○○與賴湘怡間就
系爭二二一建號建物、戊○○與丙○○間就系爭二二二建號建物
之買賣行為及所有權移轉之物權行為；丙○○與丁○○間就系爭
二二二建號建物之贈與行為及所有權移轉登記之物權行為，均為
通謀虛偽意思表示之事實，為兩造所不爭執，並有上開刑事判決
附卷可稽，堪信為真實。查依甲○○○、戊○○與訴外人張國隆
於八十年七月十七日所簽訂之土地合建契約書第五條、戊○○與
訴外人張國隆於八十二年九月三日簽訂而甲○○○署名為參加人
之協議書第六條及戊○○與訴外人張國隆於八十二年十一月三十
日簽訂，甲○○○亦簽名之協議書約定內容以觀，甲○○○與戊
○○因共同興建大樓而共有系爭二二一建號、二二二建號等建物
及其基地，嗣戊○○以七百萬元向甲○○○購買其應有部分，並
與訴外人張國隆達成逕由訴外人張國隆移轉登記與戊○○之便宜
措施之合意，以為甲○○○履行買賣標的物之給付義務等情，有
上開契約書、協議書在卷可稽。足見系爭二建物之買賣契約之當
事人為甲○○○與戊○○。訴外人張國隆僅是配合移轉登記之人
，尚非契約之當事人。而甲○○○已移轉登記所有權予戊○○，
戊○○並已受領系爭建物。嗣買賣契約解除，依民法第二百五十
九條第一款之規定，自應由戊○○返還系爭建物予買賣契約之出
賣人甲○○○。甲○○○依此規定請求戊○○將系爭二二一建號
、二二二建號建物所有權回復登記為二人共有，即無不合，應予
准許。戊○○自認未給付基地價金三百五十萬元，自無從以甲○
○○給付基地價金為同時履行抗辯。又依八十二年九月三日協議
書第六條約定稅金係由公司負擔，非由戊○○所支付；而代書費
部分及十餘年之房屋稅、取得土地所支出費用部分，戊○○未舉
證係由其支出，縱然有之，前者係戊○○取得系爭建物所有權後
應負之公法義務；後者係戊○○虛偽移轉所有權後所為之支出，
均非本於與甲○○○同一買賣契約所生，且非立於互為對待給付
之關係，戊○○以之為同時履行抗辯，均無可採。次查系爭買賣
契約解除前，甲○○○對戊○○並無民法第二百五十九條第四款
所定之孳息返還請求權，彼二人間就孳息部分，並無債權債務關
係存在，甲○○○無行使代位權可言，則其主張代位戊○○請求
丙○○、賴湘怡、丁○○給付自八十三年二月十七日起至九十年
十月八日戊○○解除其與甲○○○之買賣契約時止有關租金等孳
息收入，委無足採。又丙○○等三人與戊○○因通謀虛偽意思致
債權及物權行為無效，彼占有系爭二建物，即欠缺債權及物權之
權源而構成無權占有，若有出租之行為受有利益，致戊○○受有
損害，戊○○固得依不當得利之規定請求返還其利益。若其怠於
行使，甲○○○雖可代位為之。但須聲明丙○○、賴湘怡應向戊
○○給付租金之旨，並代位受領之表明，始合代位權行使之要件
及效果，甲○○○係聲明請求丙○○、賴湘怡直接向自己為給付
，自屬不應准許。再者甲○○○與丙○○等三人間並無任何契約
關係存在，甲○○○亦不能依民法第二百五十九條第四款規定，
請求彼等返還租金。又甲○○○就回復原狀之先位之訴已受勝訴
判決，自無庸再就備位之訴予以審酌。綜上所述，原審就第一審
所為甲○○○一部勝訴、一部敗訴之判決並無不當，兩造之上訴
均無理由而駁回其上訴，於法並無不合等詞，為其判斷之基礎。
一、廢棄發回（即甲○○○上訴及戊○○應將系爭建物移轉登記
予甲○○○公同共有）部分：
按民事訴訟法第一百九十九條第二項規定，審判長應向當事人發
問或曉諭，令其陳述事實、聲明證據，或為其他必要之聲明及陳
述，其所聲明及陳述有不明瞭或不完足者，應令其敘明或補充之
云云，此為審判長（或獨任法官）因定訴訟關係之闡明權，同時
並為其義務，故審判長對於訴訟關係未盡此項必要之處置，違背
闡明之義務者，其訴訟程序即有重大瑕疵，而基此所為之判決，
亦屬違背法令。又依民法第八百二十七條第一項規定基於公同關
係而共有一物者，依同條第二項之規定，各公同共有人之權利，
既係及於公同共有物之全部，則各該共有人自無所謂有其應有部
分。查甲○○○起訴時先位聲明第四項係聲明戊○○應將系爭建
物應有部分二分之一移轉登記予甲○○○，並為兩造公同共有。
其意究竟如何尚未臻明確，原審審判長應依民事訴訟法第一百九
十九條第二項規定行使闡明權，以了解其真意所在。乃原審審判
長疏未推闡明晰，遽為判決，已有未當。次查甲○○○係主張契
約解除時對造所受領之給付物生有孳息時，應返還之，並代位戊
○○請求丙○○、丁○○、賴湘怡給付租金收益。然聲明時係請
求丙○○、賴湘怡、丁○○直接向自己為給付。則甲○○○對於
代位權行使與否，意思不明，原審審判長疏未依民事訴訟法第一
百九十九條第二項行使闡明權，遽以甲○○○係聲明請求丙○○
、賴湘怡等直接向自己為給付，而為其不利之認定，亦有可議。
次按預備訴之合併，先位之訴有理由，為備位之訴之解除條件；
先位之訴無理由，則為備位之訴之停止條件。原審既認甲○○○
請求丙○○、丁○○、賴湘怡給付相當租金之不當得利為無理由
，竟未就其備位之訴部分為審酌，併有疏漏。甲○○○及戊○○
上訴論旨，各自指摘上開於其不利部分之原判決不當，求予廢棄
，均非無理由。
二、駁回戊○○其餘上訴及駁回丙○○、丁○○、賴湘怡上訴部
    分：
原審就此部分本於上述理由而為戊○○、丙○○、丁○○及賴湘
怡敗訴之判決，經核於法並無違背。上訴論旨，仍就原審取捨證
據、認定事實及解釋契約之職權行使，暨其他與判決結果不生影
響之理由，指摘此部分原判決不當，求予廢棄，非有理由。
據上論結，本件甲○○○之上訴為有理由，戊○○之上訴為一部
有理由、一部無理由，丙○○、丁○○、賴湘怡之上訴為無理由
。依民事訴訟法第四百七十七條第一項、第四百七十八條第二項
、第四百八十一條、第四百四十九條第一項、第七十八條，判決
如主文。
中    華    民    國  九十八  年    二    月   十二   日
                      最高法院民事第四庭
                          審判長法官  許  朝  雄
                                法官  陳  淑  敏
                                法官  鄭  玉  山
                                法官  黃  義  豐
                                法官  袁  靜  文
      本件正本證明與原本無異
                                      書  記  官
中    華    民    國  九十八  年    二    月  二十五  日
                                                      Ｑ


司法院資訊處製作；財團法人民間司法改革基金會備份。
